臺灣雲林地方法院民事判決　　　　　　　 96年度訴字第363號
原　　　告　丁○○
　　　　　　乙○○
　　　　　　丙○○
兼　上三人
共　　　同
訴訟代理人　甲○○
上四人共同
訴訟代理人　林重仁　律師
被　　　告　戊○○
兼　上一人
訴訟代理人　己○○
上列當事人間請求不動產所有權移轉登記事件，本院於民國96年
10月23日言詞辯論終結，判決如下：
    主      文
被告己○○應給付原告新台幣壹佰捌拾萬元，及自民國九十六年
八月一日起至清償日止，按週年利率百分之五計算之利息。
原告其餘之訴駁回。
訴訟費用新台幣壹萬捌仟捌佰貳拾元由被告己○○負擔。
    事實及理由
一、原告方面：
  (一)先位主張：渠等先父沈奮義與被告己○○係兄弟，而座落雲
    林縣古坑鄉○○○段183 地號，地目田，面積1,722 平方公
    尺土地（下稱系爭土地）本為沈奮義與己○○所共有，每人
    應有部分二分之一，只礙當時法令規定無法登記為共有，故
    而僅登記在己○○名下，民國68年5 月30日二人為免日後糾
    紛乃立下覺書，約定將來政令准許共有登記時，應即時辦理
    系爭土地應有部分移轉登記。嗣沈奮義不幸於79年4 月15日
    亡故，而89年1 月間農業發展條例又修正通過，刪除農地移
    轉共有之限制，渠等乃請求己○○依覺書約定將渠等先父就
    系爭土地之應有部分二分之一權利辦理移轉登記予渠等共有
    ，惟己○○屢屢藉故推諉，96年4 月27日渠等查抄系爭土地
    登記謄本資料，發現己○○已於93年1 月13日將系爭土地全
    部，以贈與原因，移轉登記予其子即共同被告戊○○。被告
    二人明知渠等先父沈奮義就系爭土地有二分之一權利，上開
    權利並為渠等所繼承，竟仍恣意辦理移轉登記，致渠等上揭
    權利受損，為此爰依民法第244 條第1 、4 項規定，並依覺
    書約定內容提起本件先位之訴。聲明：
    1.被告就系爭土地中之二分之一應有部分所為之贈與債權行
      為及所有權移登記物權行應予撤銷。
    2.被告戊○○就前項土地其中之權利範圍二分之一於93年1
      月13日所為之所有權移登記應予塗銷。
    3.被告己○○應將前項所示土地權利範圍二分之一辦理移登
      記予原告共同取得，並依每人應有部分各八分之一比例保
      持共有。
  (二)備位主張：退步言，渠等上揭主張若不可採，則己○○依覺
    書所負移轉登記系爭土地應有部分二分之一予渠等共有之債
    務已屬給付不能，渠等只好請求被告己○○應負債務不履行
    損害賠償責任，系爭土地現值新台幣（下同）360 萬元，渠
    等就系爭土地之應有部分為二分之一，爰依侵權行為法則及
    民法第226 條規定，為此備位請求。聲明：被告己○○應給
    付原告180 萬元，及自起訴狀繕本送達翌日起至清償日止，
    按年利率百分之五計算之利息。
  (三)對被告抗辯之陳述：
    系爭土地係祖產，被告辯稱系爭土地係伊向前手所購，伊有
    付錢給前手，我們否認之；退步言，被告己○○縱有付款給
    前手，亦是本案覺書簽訂前，依照後約優於前約，被告也不
    能要求渠等為任何給付。
二、被告則辯以：系爭土地係伊於67年10月9 日出資向前手沈新
    樹所購，並非祖產，68年5 月30日伊與沈奮義在代書處立覺
    書時，有關出資購地事宜，沈奮義堅持不必立約，並要求以
    後再議，但事後伊多次邀請沈奮義協商如何分擔及清結購買
    系爭土地之價金，惟沈奮義均以農忙為由推拖，現沈奮義往
    生已17年，其子女即原告等人，出面要求取回系爭土地之權
    利，也得以如今市價即原告主張之系爭土地現值360 萬元來
    談條件。再者，雙方所立覺書迄已經過28年了，原告等於自
    動拋棄權利了云云。聲明：駁回原告之訴。
三、程序方面：
    按訴狀送達後，原告不得將原訴變更或追加他訴，但擴張或
　　減縮應受判決事項之聲明者，不在此限；又被告於訴之變更
  　或追加無異議而為本案之言詞辯論者，視為同意變更或追加
    ，民事訴訟法第255 條第1 項第3 款、第2 項定有明文。本
    件原告起訴時其先位之訴原主張：被告二人明知系爭土地，
    渠等有二分之一權利，竟仍恣意辦理移轉登記，致渠等上揭
    權利受損，爰依【共同侵權行為】及【不當得利】法則，訴
    請「被告戊○○應將系爭土地持分二分之一返還登記予原告
    四人共有」。嗣於96年10月5 日具狀及於同年、月23日言詞
    辯論時，聲請變更其前先位之訴之聲明及主張，改依【民法
    第244 條第1 項、第3 項規定】及【契約（即覺書）關係】
    ，請求：「(1)被告間就坐落系爭土地其中應有部分二分之一
    所為之贈與債權行為及所有權移登記物權行應予撤銷。(2)被
    告戊○○就前項土地其中之權利範圍二分之一於93年1 月13
    日所為之所有權移登記應予塗銷。(3)被告己○○應將前項所
    示土地權利範圍二分之一辦理移登記予原告共同取得，並依
    每人應有部分各八分之一比例保持共有」。而被告對於原告
    上開訴之變更，並無異議而為本案之言詞辯論，已視為同意
    ，是揆諸前揭規定，原告就先位之訴所為上開變更，應予以
    准許。
四、兩造不爭執之事實：
  (一)系爭土地於67年10月12日至93年1 月13日原登記在被告己○
    ○名下，嗣以贈與為由，移轉登記為同案被告戊○○所有。
  (二)被告己○○與案外人沈奮義於68年5 月30日經由代書鐘芳章
    見證共同簽署覺書1 份，其中第二點載明：「古坑鄉○○○
    段183 地號，田，14則，○‧一七二二公頃，右筆（按即上
    筆）土地係業主地，產權登記為己○○名義，實際上己○○
    、沈奮義各持有二分之一共有權，將來政令准許持分登記者
    ，即時辦理持分移轉登記。」等語。
  (三)沈奮義於79年4 月15日亡故，原告等為其第一順序法定繼承
    人，故而沈奮義之遺產（包含上揭覺書所約明之不動產移轉
    登記債權）自為渠等所繼承。
五、得心證之理由：
  (一)按民法第244 條第1 項、第2 項規定之撤銷權，係以保障全
    體債權人之利益為目的，非為確保特定債權而設。88年5 月
    5 日修正公布，89年5 月5 日施行之民法債編，於同條增訂
    第3 項，規定債務人之行為僅有害於以給付特定物為標的之
    債權者，不適用前2 項規定，即係明示斯旨。本件原告主張
    ：系爭土地本為渠等先父沈奮義與被告己○○所共有，每人
    應有部分各二分之一，因礙於當時法令，無法登記為共有，
    乃暫以被告己○○名義登記，並約定將來政令准許持分登記
    者，即時辦理持分移轉登記，雙方立有覺書為憑，詎己○○
    竟於93年1 月13日將系爭土地全部，以贈與為原因，移轉登
    記予其子即共同被告戊○○，被告間之上開贈與及移轉登記
    行為，已致渠等上揭權利受損，爰依民法第244 條第1 、4
    項規定請求撤銷被告間之上揭贈與及移轉登記詐害行為，並
    請求被告戊○○將系爭土地其中應有部分二分之一回復登記
    為同案被告己○○名下云云，固據渠等提出覺書及系爭土地
    登記謄本（均為影本）各1 份在卷（詳本院斗六簡易庭96年
    度六簡調字第119 號卷第6 、17頁）為佐。惟原告對被告己
    ○○依上開覺書約定內容所為之請求，既屬以給付特定物為
    標的之債權，足見原告就此所為撤銷之主張，亦僅係為確保
    其特定債權之直接履行而已，並非為維護全體債權之共同擔
    保為目的甚明。是依上揭規定（民法第244 條第3 項），本
    件原告主張(1)被告間就系爭土地應有部分二分之一所為之贈
    與及移轉登記行為應予撤銷，(2)被告戊○○就前項土地其中
    之權利範圍二分之一於93年1 月13日所為之所有權移登記應
    予塗銷，即無所據，不應准許。
  (二)次按債之關係發生後，因可歸責於債務人之事由致給付不能
    者，債權雖仍存在，而其內容則已變為損害賠償請求權，不
    復以原定之給付為標的，故債權人僅得依民法第226 條第1
    項規定，請求賠償損害，不得請求為原定之給付（司法院院
    字第二一八二號、第二四七八號解釋參照）。又一般所謂給
    付不能，係指依社會通常觀念，債務人應為之給付，不能依
    債務本旨實現之意。因之，給付之障礙雖可得除去而未除去
    前，給付仍屬不能，例如債權人依債權契約請求債務人將第
    三人所有之物移轉或交付與債權人，自屬給付不能，該債權
    人自亦無從請求為不能之給付。經查，被告己○○已於93年
    1 月13日將系爭土地全部以贈與為由，移轉登記為同案被告
    戊○○所有，現被告己○○已不能依覺書內容將系爭土地應
    有部分二分之一移轉登記與原告所共有等情，向為兩造所不
    爭執，並有系爭土地登記謄本影本1 份在卷足稽。承上，本
    件原告渠等依覺書對被告己○○所生之請求移轉系爭土地應
    有部分二分之一之債權，雖不因被告己○○給付不能而告消
    滅，惟其內容已變為請求不履行之損害賠償。是原告仍請求
    被告己○○應將系爭土地權利範圍二分之一辦理移登記予渠
    等取得並保持共有，依上所述，即無理由，亦不應准許。
  (三)又按「當事人互相表示意思一致者，無論其為明示或默示，
    契約即為成立」，民法第153 條第1 項定有明文。契約成立
    後，債務人有依契約內容而為履行之義務。若「因可歸責於
    債務人之事由，致給付不能者，債權人得請求賠償損害」，
    同法第226 條第1 項亦有明定；上揭條文中所謂之「給付不
    能」係兼指嗣後主觀不能及客觀不能而言。其次，民法規定
    之損害賠償方法，以回復原狀為原則，金錢賠償為例外，負
    損害賠償責任者，除法律另有規定或契約另有約定外，應回
    復他方損害發生前之原狀；如經債權人定相當期限催告後，
    逾期不為回復時，債權人則得請求以金錢賠償其損害，此觀
    同法第213 條第1 項、第214 條之規定自明。再者，為同時
    履行之抗辯，須當事人雙方互負債務，而其間有對待給付關
    係者，始有其適用，觀諸同法第264 條第1 項規定亦明。另
    不動產移轉登記請求權，係屬債權法律關係，依同法第125
    條規定，其請求權，因十五年間不行使而消滅。末消滅時效
    自請求權可行使時起算，同法第128 條亦有明定。而所謂請
    求權可行使時，乃指權利人得行使請求權之狀態而言。
    1.查，原告之先父沈奮義與被告己○○於68年5 月30日經由
      代書鐘芳章見證共同簽署覺書1 份，確認兩人就系爭土地
      權利範圍每人各二分之一，並約定系爭土地先登記在己○
      ○名下，俟將來政令許可共有登記時，應即辦理持分移轉
      登記等情，有原告所提出並為被告己○○不爭執之覺書影
      本1 份在卷可憑。至被告己○○雖以前揭情詞為辯；惟查
      ，上開覺書其內並無沈奮義就系爭土地須付費始得辦理持
      分移轉登記之約定，亦即雙方並無互為對待給付關係存在
      ，是被告己○○辯稱：原告應按系爭土地現值360 萬元之
      一半，給付其180 萬元後，始得請求其辦理系爭土地權利
      範圍二分之一移轉登記云云，要無所據。
    2.次查，系爭土地自65年2 月16日起，該地之地目即編定為
      「田」，屬農業用地之事實，有被告提出之系爭土地舊登
      記簿謄本1 份在卷（詳本案卷第22、23頁）可證。而土地
      法第30條及農業發展條例第30條關於農地不得分割及移轉
      為共有之規定，均於89年1 月28日經修法刪除生效，是本
      件原告對被告己○○之移轉登記請求權自係於89年1 月28
      日起始得行使，且其請求權時效長達15年。是被告己○○
      辯稱：雙方所立覺書迄已經過28年，原告等於自動拋棄權
      利云云，亦無可採。
    3.承上，自89年1 月28日起原告已可依前揭覺書內容請求被
      告己○○辦理系爭土地應有部分二分之一移轉登記，惟己
      ○○遲未協同原告辦理上開登記，且又於93年1 月13日將
      系爭土地全部移轉登記予同案被告戊○○，則自是時起己
      ○○顯無將系爭土地中之應有部分二分之一移轉登記予原
      告之法律上權能，就社會觀念而論，應屬嗣後主觀不能，
      依前開規定，己○○即應負損害賠償責任。又原告主張渠
      等於起訴前迭次催請被告等協同辦理系爭土地應有部分二
      分之一移轉登記，均為被告等所拒等情，既為被告所不爭
      ，並有被告所提出之古坑郵局第22號存證信函（寄件日期
      96年7 月9 日）影本1 份在卷（詳本案卷第20頁）可考，
      則依民法第214 條規定，原告自得請求己○○以金錢賠償
      其損害。再者，原告主張系爭土地現值為360 萬元，亦俱
      為被告所不爭。職故，原告主張：被告己○○依覺書所負
      應移轉登記系爭土地應有部分二分之一予渠等債務已屬給
      付不能，爰依民法第226 條規定，請求被告己○○應賠償
      渠等180 萬元【計算式：360 萬÷2 ＝180 萬】，其此部
      分之主張即屬有據，應予准許。
  (四)綜上所述，原告主張：「系爭土地其中二分之一為渠等先父
    沈奮義所有，因礙當時法令規定，無法登記為共有，乃約定
    僅暫時登載在被告己○○名下，俟將來法令變更可為共有登
    記時，己○○再將之返還移轉登記予沈奮義，上開契約所生
    不動產移轉登記請求權嗣為渠等所繼承，惟被告己○○惟恐
    渠等要求返還登記，乃將之贈與其子即同案被告戊○○，致
    渠等上揭不動產移轉登記請求權受損，爰依民法第244 條第
    1 、4 項規定請求撤銷被告間之上揭贈與及移轉登記詐害行
    為，並請求被告戊○○將系爭土地其中應有部分二分之一回
    復登記為同案被告己○○名下後，再依上開覺書所約明之債
    權，請求被告己○○將系爭土地應有部分二分之一移轉登記
    予原告共有」先位之訴部分，要無理由，應予駁回。至原告
    以「被告己○○依覺書所負之應移轉登記系爭土地應有部分
    二分之一予渠等債務已屬給付不能，爰依民法第226 條第1
    項規定，請求被告己○○應賠償渠等180 萬元，及自起訴狀
    繕本送達翌日即96年8 月1 日起至清償日止，按年利百分之
    五計算之遲延息」，其此部分備位主張即屬有據，應予准許
    。此外，本件判決之基礎已臻明確，兩造其餘之攻擊防禦方
    法及所提出之證據，均經斟酌，核與判決之結果不生影響，
    爰不一一論述，附此敘明。
六、結論：原告之訴為一部有理由，一部無理由，依民事訴訟法
    第79條、第85條第1 項但書，判決如主文。
中　　華　　民　　國　　96　　年　　11　　月　　6 　　日
                  民事第一庭    法  官  蔣得忠
以上正本係照原本作成
如對本判決上訴，須於判決送達後20日內向本院提出上訴狀
中　　華　　民　　國　　96　　年　　11　　月　　6 　　日
                                書記官　賴成育
